最高法院刑事判決　　　　　　一○○年度台上字第五三八四號
上　訴　人　張德華
上列上訴人因違反毒品危害防制條例等罪案件，不服台灣高等法
院花蓮分院中華民國一○○年七月十八日第二審判決（一○○年
度上訴字第三五號，起訴案號：台灣花蓮地方法院檢察署九十九
年度偵字第二九五四號），提起上訴，本院判決如下：
    主  文
上訴駁回。
    理  由
一、販賣第一級毒品部分：
按刑事訴訟法第三百七十七條規定，上訴於第三審法院，非以判
決違背法令為理由，不得為之。是提起第三審上訴，應以原判決
違背法令為理由，係屬法定要件。如果上訴理由書狀並未依據卷
內訴訟資料，具體指摘原判決不適用何種法則或如何適用不當，
或所指摘原判決違法情事，顯與法律規定得為第三審上訴理由之
違法情形，不相適合時，均應認其上訴為違背法律上之程式，予
以駁回。本件原判決已敘明依憑證人林琪財於警詢、檢察官訊問
時及原審之證述，佐以上訴人張德華於警詢、檢察官訊問時及第
一審、原審之供述，暨卷附上訴人、林琪財於民國九十九年一月
十八日下午九時二十四分二十一秒、二十八分三十七秒許，分別
持用門號0000000000、0000000000行動電
話為通話之通訊監察錄音譯文等證據，資以認定上訴人有原判決
事實欄二、(一)所記載之犯罪事實，對於上訴人所辯：伊係無償提
供第一級毒品海洛因予林琪財施用，並非賣出云云，何以不能採
取，亦已依憑卷內證據資料，於理由內詳為指駁說明。並敘明上
訴人有原判決事實欄一所記載犯罪、科刑、執行情形，有卷附台
灣高等法院被告（張德華）前案紀錄表可按。其受有期徒刑執行
完畢後，五年以內故意再犯法定本刑為有期徒刑以上之毒品危害
防制條例第四條第一項之販賣第一級毒品罪，應依刑法第四十七
條第一項之規定，論以累犯並加重其刑（法定本刑為死刑、無期
徒刑部分，依法不予加重）；又上訴人販賣第一級毒品次數僅有
一次，所得金額為新台幣（下同）二千元，數量應屬些微而已，
並非大盤、中盤可比，倘處以販賣第一級毒品罪之最輕法定本刑
無期徒刑，殊嫌過重，難謂符合罪刑相當及比例原則，客觀上足
以引起一般之同情，實屬情輕法重，足認上訴人所犯販賣第一級
毒品罪之犯罪情狀顯可憫恕，爰依刑法第五十九條之規定，酌量
減輕其刑，並先加後減之。因而撤銷第一審關於販賣第一級毒品
部分之科刑判決，改判仍論以上訴人販賣第一級毒品罪，累犯，
量處有期徒刑十七年六月，並諭知相關之從刑。原判決已詳述所
憑之證據及其認定之理由，所為論斷與卷內證據資料相符，從形
式上觀察，並無何違背法令之情形存在。上訴意旨略以：(一)第一
審勘驗證人林琪財之警詢錄音，並未依刑事訴訟法第二百十九條
準用第一百五十條第一項之規定，通知上訴人及其選任辯護人到
場，致上訴人及其辯護人無法表示意見。原判決採取上述勘驗結
果，據為不利於上訴人之認定，所踐行調查證據程序，於法顯屬
不合。(二)原判決僅以證人林琪財於警詢中之陳述，與審判中不符
，而其先前於警詢中之陳述，係在記憶猶新之情況下直接所為，
且被告並未在場，較能無所顧忌，不受干擾，復無勾串可能，得
以自由從容陳述，應係出於自然之發言，客觀上具有較可信之特
別情況，且為證明犯罪事實存否所必要為由，即適用刑事訴訟法
第一百五十九條之二之規定，認定證人林琪財於警詢中之陳述，
有證據能力。原判決所為說明，不啻認為所有被告以外之人於警
詢中之陳述，倘與審判中不符，均具有證據能力，則刑事訴訟法
第一百五十九條第一項有關傳聞證據不得作為證據之規定，即無
適用之可能，則被告及其辯護人詰問證人之權利，豈非形同虛設
。原判決認定證人林琪財於警詢中之陳述有證據能力，有採證違
反證據法則之違法。(三)證人林琪財於警詢中僅證稱於九十九年一
月開始，以每小包二千元之價格，向上訴人購買海洛因，並未明
確陳明向上訴人購買海洛因之時間、數量，其於檢察官訊問時及
第一審均否認向上訴人購買海洛因，而改稱上訴人交付海洛因並
未向其拿錢，並表示其於警詢中之陳述，係警員硬要其指證向上
訴人購買海洛因，否則不能回去，其於警詢之陳述並非實在等情
。原判決徒憑證人林琪財於警詢中有瑕疵之證述，而未有其他補
強證據，例如毒品或販賣工具等物品，遽為認定上訴人有販賣海
洛因犯行，亦有採證不合證據法則之違法。(四)原審僅憑上訴人與
林琪財之通訊監察錄音譯文中所謂「看風景」係指交易毒品；「
瓦斯」則指海洛因；「一桶」、「半桶」表示一包或半包；「火
不夠旺」就是海洛因濃度不夠；「一三」是指數量○．一三公克
，遽為推測認定上訴人有販賣海洛因予林琪財犯行，有認定事實
不憑證據之違誤。(五)原判決不採證人林琪財於檢察官訊問時及第
一審所為有利於上訴人之證述，並未說明所憑理由，有判決不備
理由之違法云云。經查：(一)第一審受命法官於九十九年十一月十
七日，勘驗證人林琪財於九十九年三月三十一日之警詢錄音，並
作成勘驗筆錄，而未依刑事訴訟法第二百十九條準用第一百五十
條第一項之規定，通知上訴人及其選任辯護人到場，所踐行勘驗
程序，固不無瑕疵存在。惟上訴人及其第一審、原審選任辯護人
於第一審、原審審判程序，先後經審判長提示上開勘驗筆錄，並
告以要旨，詢以「有何意見？」均一致表示「沒有意見。」等情
，有第一審、原審審判筆錄之記載可按（見第一審卷第二○三頁
、原審卷第一五三頁）。而上開勘驗筆錄記載勘驗結果為「一、
警方詢問過程語氣平和，詢問過程中並無口氣不佳或雜有不當言
詞之情形。二、警方與證人之問答內容與警詢筆錄記載相符。」
上訴人及其選任辯護人知悉上述勘驗結果，猶於第一審、原審踐
行調查證據程序時，二度明確表示沒有意見，又上訴意旨並未表
明上述勘驗程序之瑕疵對判決結果有何影響，應屬顯然於判決結
果無影響，依刑事訴訟法第三百八十條之規定，仍不得執為上訴
第三審之適法理由。(二)刑事訴訟法第一百五十九條之二規定，被
告以外之人於檢察事務官、司法警察官或司法警察調查中所為之
陳述，與審判中不符，其先前之陳述具有較可信之特別情況，且
為證明犯罪事實存否所必要者，得為證據。所謂「具有較可信之
特別情況」，係指陳述依其作成當時之外在環境及情況觀之，一
般而言，在類此環境、情況下所為，虛偽可能性偏低，而具有可
信為真實之特別情況者，例如被告以外之人出於自然之發言、臨
終前之陳述，或違反自己利益之陳述等情形均屬之，因具有較可
信之特別狀況，故以之為傳聞法則之例外，承認其有證據能力。
故是否具備較可信之特別情況，法院應比較其前後陳述時之外在
環境及情況，以為判斷。原判決認定證人林琪財於警詢中之陳述
，與審判中不符，而具有較可信之特別情況，且為證明犯罪事實
存否所必要，依刑事訴訟法第一百五十九條之二規定，有證據能
力，就其如何符合「具有較可信之特別情況」一節，已敘明證人
林琪財先前於警詢中之陳述，係在記憶猶新之情況下直接所為，
且被告並未在場，較能無所顧忌，不受干擾，復無勾串可能，而
得自由從容陳述，應係出於自然之發言，客觀上具有較可信之特
別情況等語（見原判決第七頁），符合上開說明意旨，且係就具
體個案情節而為論斷，而與被告及其辯護人行使詰問證人之權利
，並無直接關聯，尚無不合。原審認為證人林琪財於警詢中之陳
述，符合刑事訴訟法第一百五十九條之二之規定，得為證據，並
無上訴意旨所指原判決所為說明，使得被告以外之人於警詢中之
陳述，倘與審判中不符，均具有證據能力，並有礙被告及其辯護
人詰問證人之權利，而有採證違反證據法則之違法。(三)證據之取
捨與證據之證明力如何，均屬事實審法院得裁量、判斷之職權；
苟其此項裁量、判斷，並不悖乎經驗法則或論理法則，又已於判
決內論敘其何以作此判斷之心證理由者，即不得任意指摘其為違
法，而據為提起第三審上訴之合法理由。原判決審酌證人林琪財
於警詢、檢察官訊問時及第一審之證述，佐以上訴人於警詢、檢
察官訊問時及第一審、原審之供述，暨卷附上訴人、林琪財以行
動電話為通話之通訊監察錄音譯文等，詳為斟酌取捨，綜合判斷
，並敘明得心證之理由，據以認定上訴人有販賣海洛因予林琪財
之犯罪事實，並非單憑證人林琪財於警詢中所為不利於上訴人之
陳述，而無其他補強證據，又所謂補強證據，並不以查獲毒品或
販賣工具為限，核與事理無違，係其採證、認事職權之適法行使
，並無上訴意旨所指採證不合證據法則、認定事實不憑證據或判
決理由不備之違法可言。上訴意旨仍執前詞，或再為事實上之爭
執，或徒憑己見，就原審調查、取捨證據及判斷其證明力之適法
行使，及判決內已明白論斷、對判決結果不生影響之事項，任意
指摘為違法，核均非適法之上訴第三審理由。應認上訴人關於販
賣第一級毒品部分之上訴違背法律上之程式，予以駁回。
二、販賣第二級毒品部分：
按上訴得對於判決之一部為之，未聲明為一部者，視為全部上訴
，刑事訴訟法第三百四十八條第一項定有明文。又第三審上訴書
狀，應敘述上訴之理由，其未敘述者，得於提起上訴後十日內補
提理由書於原審法院，已逾上述期間，而於第三審法院未判決前
仍未提出上訴理由書狀者，第三審法院應以判決駁回之，刑事訴
訟法第三百八十二條第一項、第三百九十五條後段規定甚明。本
件上訴人因違反毒品危害防制條例等罪案件，不服原判決，於一
○○年七月二十九日具狀提起上訴，並未聲明為一部上訴，應視
為全部上訴。上訴人所具上訴及上訴理由狀，僅就原判決關於販
賣第一級毒品部分敘述上訴理由，而對於原判決關於販賣第二級
毒品未遂部分，並未敘述理由，迄今逾期已久，於本院未判決前
仍未提出，依上開說明，其此部分上訴自非合法，應予駁回。
據上論結，應依刑事訴訟法第三百九十五條，判決如主文。
中    華    民    國  一○○  年    九    月  二十九  日
                      最高法院刑事第八庭
                          審判長法官  黃  一  鑫  
                                法官  張  春  福  
                                法官  林  勤  純  
                                法官  李  錦  樑  
                                法官  宋  明  中  
本件正本證明與原本無異
                                      書  記  官  
中    華    民    國  一○○  年    十    月    四    日
                                                      m